【裁判字號】    99,交抗,608
【裁判日期】    991209
【裁判案由】    聲明異議
【裁判全文】
臺灣高等法院高雄分院刑事裁定         99年度交抗字第608號
抗  告  人  交通部公路總局高雄區監理所
代  表  人  劉育麟
受處分人    莊明潭
上列抗告人因聲明異議案件，不服臺灣高雄地方法院中華民國99
年11月11日裁定（99年度交聲字第2884號），提起抗告，本院裁
定如下：
    主  文
原裁定撤銷，發回臺灣高雄地方法院。
    理  由
一、本件抗告意旨略以：按汽車駕駛人駕駛汽車經測試檢定有酒
    精濃度超過規定標準之情形，處新臺幣（下同）15,000元以
    上60,000元以下罰鍰，並當場移置保管該汽車及吊扣其駕駛
    執照1 年；因而肇事致人受傷者，並吊扣其駕駛執照2 年；
    致人重傷或死亡者，吊銷其駕駛執照，並不得再考領；領有
    汽車駕駛執照之汽車駕駛人，除駕駛聯結車、大客車、大貨
    車外之非其駕駛執照種類之車輛，違反本條例及道路交通安
    全規則之規定，應受吊扣駕駛執照情形時，無因而肇事致人
    受傷或重傷者，記違規點數5 點；汽車駕駛人，有第35條第
    1 項規定之情形者，應接受道路交通安全講習，道路交通管
    理處罰條例第35條第1 項第1 款、第68條第2 項（中華民國
    99年5 月5 日總統華總一義字第09900107731 號令修正公布
    ；施行日期，由行政院以命令定之中華民國99年8 月31日行
    政院院臺交字第0990048197號令發布定自99年9 月1 日施行
    ）、第24條第1 項第2 款分別定有明文。本件異議人即受處
    分人莊明潭於70年4 月22日考領普通小型車駕駛執照，而於
    97年3 月10日駕駛ＸＡ-6765 號自用小客車，因酒後駕車，
    為警舉發，並非照類不符之情形，應無上開條例第68條第2
    項前段之適用，自不得裁處記違規點數5 點之處分，仍應依
    同條條例第35條第1 項第1 款吊扣其普通小客車之駕照，從
    而原處分依規定裁處49500 元罰緩，吊扣汽車駕駛執照12個
    月，施以道路安全講習，於法並無不合，原裁定撤銷原處分
    ，另諭知莊明潭汽車駕駛人，駕駛汽車經測試酒精濃度超過
    規定標準，處罰鍰新臺幣貳萬玖仟伍佰元整、記違規點數5
    點( 於普通小型車駕照註記) ，且接受道路交通安全講習，
    並非適法，因而提起抗告，請求撤銷原裁定，另為妥適之裁
    定等語。
二、原裁定意旨略以：(一)關於罰鍰部分：(1)按94年2 月5 日公佈
    施行之行政罰法第26條規定：「一行為同時觸犯刑事法律及
    違反行政法上義務規定者，依刑事法律處罰之。但其行為應
    處以其他種類行政罰或得沒入之物而未經法院宣告沒收者，
    亦得裁處之。前項行為如經不起訴處分或為無罪、免訴、不
    受理、不付審理之裁判確定者，得依違反行政法上義務規定
    裁處之」，明揭同一行為不受行政及刑事之雙重處罰及一事
    不二罰之原則。次按道路交通管理處罰條例第35條第1 項第
    1 款規定：汽車駕駛人，駕駛汽車經測試檢定，酒精濃度超
    過規定標準者，處新臺幣1 萬5 千元以上6 萬元以下罰鍰，
    並當場移置保管該汽車及吊扣其駕駛執照1 年；因而肇事致
    人受傷者，並吊扣其駕駛執照2 年；致人重傷或死亡者，吊
    銷其駕駛執照，並不得再考領。前揭道路交通管理處罰條例
    第35條第1 項第1 款規定之處罰內容，係針對行為人違反行
    政法上義務規定之行政罰，且該條例關於一行為同時觸犯刑
    事法律及違反行政法上義務規定者，並無特別規定，倘汽車
    駕駛人以單一酒後駕駛汽車行為，經測試酒精濃度超過規定
    標準，而同時涉有刑法第185 條之3 公共危險罪嫌時，道路
    交通管理處罰機關除有行政罰法第26條第1 項但書得處以其
    他種類行政罰者之情形，而得裁處其他種類行政罰外，關於
    罰鍰部分，應依行政罰法第26條及道路交通管理處罰條例第
    10條規定移送地方法院檢察署處理。且該酒後駕駛汽車之行
    為，除移送後有行政罰法第26條第2 項所定經「不起訴處分
    」或為「無罪」、「免訴」、「不受理」、「不付審理」之
    裁判確定等情形，得再依違反行政法上義務規定裁處之外，
    不得逕依道路交通管理處罰條例第35條第1 項第1 款規定裁
    處行為人罰鍰之行政罰，以符行政罰法第26條一事不二罰之
    規定。至於罰鍰以外之其他種類行政罰，例如吊扣駕駛執照
    、施以道安講習等處分，因兼具維護公共秩序之作用，為達
    行政目的，依行政罰法第26條第1 項但書之規定，行政機關
    自仍得予裁處。(2)又異議人上開酒後駕車之行為，係屬同時
    觸犯刑事法律及違反行政法上義務規定之行為，且前經緩起
    訴處分確定，受處分人並給付20,000元，有被告前案紀錄表
    1 紙可證，自已產生實質刑罰之效果，並非經不起訴處分，
    另道路交通管理處罰條例第35條第8 項亦規定：「前項汽車
    駕駛人，經裁判確定處以罰金低於本條例第92條第3 項所訂
    最低罰鍰基準規定者，應依本條例裁決繳納不足最低罰鍰之
    部分。」，本件異議人依緩起訴處分命令已繳交國庫20,000
     元 ，而原處分機關就異議人之酒後駕車違規，依違反道路
    交通管理事件統一裁罰基準表規定，原得裁處罰鍰新台幣49
    ,500元，是依上開道路交通管理處罰條例第35條第8 項規定
    ，原處分機關就罰鍰部分仍得裁處新台幣29,500元（即差額
    部分）。(二)關於吊扣駕照部分：按道路交通管理處罰條例第
    68條固經總統於99年5 月5 日以華總一義字第09900107731
    號令修正公布，該條並增訂第2 項「領有汽車駕駛執照之汽
    車駕駛人，除駕駛聯結車、大客車、大貨車外之非其駕駛執
    照種類之車輛，違反本條例及道路交通安全規則之規定，應
    受吊扣駕駛執照情形時，無因而肇事致人受傷或重傷者，記
    違規點數5 點。但1 年內違規點數共達6 點以上或再次應受
    吊扣駕駛執照情形者，併依原違反本條例應受吊扣駕駛執照
    處分規定，吊扣其駕駛執照。」，依該條例第93條規定，上
    開修正條文的施行日期乃授權行政院以命令定之，而行政院
    係於同年8 月31日始發布自同年9 月1 日施行，且依行政罰
    法第5 條規定「行為後法律或自治條例有變更者，適用行政
    機關最初裁處時之法律或自治條例。但裁處前之法律或自治
    條例有利於受處罰者，適用最有利於受處罰者之規定。」，
    本案應適用99年9 月1 日修正施行之道路交通管理處罰條例
    第68條第2 項規定，從而，本件異議人依法所受處分內容應
    僅為記違規點數5 點，原處分機關遽以吊扣異議人所持有之
    普通小型車駕駛執照12個月，此舉顯然不當剝奪異議人駕駛
    普通小型車之權利，對異議人權益侵害甚鉅，亦與現行道路
    交通管理處罰條例第68條規定有悖，容有違誤。(三)關於施以
    道路安全講習部分：原處分機關裁處異議人施以道路安全講
    習部分，均係為達成遏止酒後駕車之不法行為，維護道路交
    通用路權人之安全法益等行政目的所必要之罰鍰以外之其他
    種類行政罰，依行政罰法第26條第1 項但書之規定，原處分
    機關仍得裁處，並未違反「一事不二罰」之規定，故此部分
    之裁處並無違誤。(四)綜上所述，本件異議人即受處分人於飲
    酒後駕駛小型車之行為，違反道路交通管理處罰條例第35條
    第1 項第1 款規定，依同條例第68條第2 項之規定，應裁處
    罰鍰29,500元、記違規點數5 點及應參加道路交通安全講習
    。是異議人就罰鍰49,500元部分聲明異議，非無理由。按聲
    明異議應以交通違規行為為標的，非以處罰項目為範圍，是
    本件異議人酒後駕車只有一個交通違規行為，雖異議人僅就
    處罰項目中之罰鍰部分提起異議，其餘部分（吊扣駕照及應
    參加道路交通安全講習部分）並未提及，然其餘處罰項目與
    其交通違規行為是否存在既無從分離，本院自應併予審理。
    從而，原處分機關裁罰異議人罰鍰49,500元之處分即有不當
    ，自應將原處分全部撤銷，另為處分等語。
三、經查：
  (一)本件異議人即受處分人莊明潭於97年3 月10日20時17分許，
    服用酒類後，仍駕駛車牌號碼XA-6765 號之自小客車，行駛
    於高雄縣鳳山市○○路，為警攔查，並施以檢測，得知呼氣
    酒精濃度含量為每公升0.82 毫 克，而有「汽車駕駛人酒精
    濃度超過規定標準」之違規，而經依道路交通管理處罰條例
    第35條第1 項第1 款、第24條第1 項第2 款規定，裁處罰鍰
    新臺幣（下同）49,500元，吊扣駕照12個月，並應參加道路
    交通安全講習等節，均為受處分人所不否認，並有舉發違反
    道路交通管理事件通知單、交通部公路總局高雄區監理所高
    監自裁字第裁80-N00000000號違反道路交通管理事件裁決書
    各1 份附卷可稽。又異議人因上開酒後駕車案件，經臺灣高
    雄地方法院檢察署檢察官以97年度偵字第10 829號為緩起訴
    處分，緩起訴期間為1 年，並命異議人向國庫支付2 萬元，
    並已於99年6 月19日緩起訴期滿等情，有被告前案紀錄表各
    1 份可參，此事實均堪認定。受處分人既經緩起訴處分確定
    ，並已依緩起訴處分之內容，向國庫支付2 萬元，其支付現
    金，性質上仍屬財產罰之一種，就使受處分人受到一定處罰
    及使其因而不敢再犯而言，與刑罰之性質亦屬相當，當非不
    起訴處分可比，原裁定因而撤銷原裁定，適用道路交通管理
    處罰條例第35條第8 項，道路交通管理事件統一裁罰基準表
    規定，以得裁處罰鍰最低售價新台幣49,500元，扣除受處分
    人依緩起訴處分命令已繳交國庫之20,000元，裁定受處分人
    罰鍰新台幣29,500元，及接受道路交通安全講習，均無不合
    。
  (二)99年5 月5 日修正公布，由行政院中華民國九十九年八月三
    十一日行政院院臺交字第0990048197號令發布定自九十九年
    九月一日施行之道路交通管理處罰條例第68條第2 項規定：
    「領有汽車駕駛執照之汽車駕駛人，除駕駛聯結車、大客車
    、大貨車外之非其駕駛執照種類之車輛，違反本條例及道路
    交通安全規則之規定，應受吊扣駕駛執照情形時，無因而肇
    事致人受傷或重傷者，記違規點數五點。但一年內違規點數
    共達六點以上或再次應受吊扣駕駛執照情形者，併依原違反
    本條例應受吊扣駕駛執照處分規定，吊扣其駕駛執照。」，
    此增列規定之立法理由為「鑑於本條例前已修正刪除受吊扣
    駕駛執照處分，吊扣各級駕駛執照之規定，為利明確汽車駕
    駛人駕駛非其駕駛執照種類之車輛，違反應受吊扣駕駛執照
    之處分處理，並在兼顧本條例立法意旨下，增訂第二項得緩
    即予吊扣而採記違規點數及駕駛人仍無改正仍再犯違規之應
    併原吊扣處罰之規定。」申言之，道路交通管理處罰條例第
    68條前於94年12月14日修正，並自95年3 月1 日施行，該次
    修正前第68條係規定：「汽車駕駛人，因違反本條例及道路
    交通安全規則之規定，受吊扣或吊銷駕駛執照處分時，吊扣
    或吊銷其持有各級車類之駕駛執照」，修正後則規定：「汽
    車駕駛人，因違反本條例及道路交通安全規則之規定，受吊
    銷駕駛執照處分時，吊銷其持有各級車類之駕駛執照」，將
    原規定之吊扣行為人所持有之各級車類駕駛執照等規定刪除
    ，考其修正理由，乃舊法將違規駕駛人所持有各級車類之駕
    駛執照一併吊扣，失之過酷，影響人民工作及生活甚鉅，故
    修正後乃規定吊扣駕駛執照處分時，不再吊扣其持有各級車
    類之駕駛執照，僅得吊扣違規或違法當時所駕駛車種之駕駛
    執照（參見台灣高等法院暨所屬法院97年法律座談會刑事類
    提案第40號），依此前次修正之規定，受處分人持用之駕駛
    執照如與其駕駛之車類種類不符，即無從吊扣其持用之駕駛
    執照，例如受處分之以其考領之自用小客車駕照，駕駛輕型
    機車違規而應吊扣駕照之情形，即無從為吊扣之處分，本次
    修正增列第68條第2 項，即係針對此種駕駛執照種類與違規
    定駕駛之車輛種類不符的情形而為規定，至駕駛執照與違規
    時駕駛車輛之種類如屬相符，依其違反之規定如應吊扣駕照
    ，自應依規定吊扣之，並無適用上開修正後第68條第2 項之
    問題。
  (三)本件受處分人莊明潭，服用酒類後，仍駕駛車牌號碼XA-676
    5 號之自用小客車，為警攔查，並施以檢測，測得呼氣酒精
    濃度每公升0.82毫克，而有「汽車駕駛人酒精濃度超過規定
    標準」之違規已如前述，而受處分人領有普通小客車駕駛執
    照之事實，亦有其「汽車駕照基本資料」附卷可參（原審卷
    第8 頁），則其持用之普通小客車駕駛執照與其違規時駕駛
    之自用小客車，種類並無不符，揆諸前項說明，自無修正後
    道路交通管理處罰條例第68條第2 項之適用。從而，原處分
    吊扣受處分人之普通小客車駕駛執照12個月，於法並無不合
    ，原審適用修正後第68條第2 項，撤銷原處分，並諭知記違
    規點數5 點，非無違誤。
四、綜上所述，抗告意旨以原裁定適用修正後道路交通管理處罰
    條例第68條第2 項，撤銷原處分並諭知記違規點數5 點不當
    ，提起本件抗告為有理由，應由本院將原裁定全部撤銷，發
    回臺灣高雄地方法院另為妥適之裁定。
五、據上論結，應依道路交通事件處理辦法第25條，刑事訴訟法
    第413 條，裁定如主文。
中    華    民    國    99    年    12    月    9     日
                  刑事第十庭    審判長法  官  陳中和
                                      法  官  林水城
                                      法  官  蔡國
以上正本證明與原本無異。
不得再抗告。
中    華    民    國    99    年    12    月    9     日
                                      書記官  周青玉

司法院資訊處製作；財團法人民間司法改革基金會備份。
